【裁判字號】    97,上易,173
【裁判日期】    970715
【裁判案由】    給付補償金
【裁判全文】
臺灣高等法院臺中分院民事判決  97年度上易字第173號
上  訴  人  戊○○
訴訟代理人  駱威文律師
被上訴人    己○○
複代理人    甲○○
被上訴人    丁○○
被上訴人    乙○○
被上訴人    丙○○
前列四人共同
訴訟代理人  賈俊益律師
上列當事人間請求給付補償金事件，上訴人對於民國97年3月31
日臺灣臺中地方法院97年度訴字第721號第一審判決提起上訴，
本院於97年7月8日言詞辯論終結，判決如下：
    主  文
上訴駁回。
第二審訴訟費用由上訴人負擔。
    事實及理由
壹、上訴人方面：
一、上訴人起訴主張：兩造原共有之舊台中縣東勢鎮○○段738
    號土地（分割登記前之舊地號），經被上訴人乙○○訴由本
    院93年度上字第282號確定判決（以下稱前確定判決）分割
    ，其中上訴人分得前確定判決丁案所示之C部分土地；被上
    訴人則共同分得A部分土地保持共有。嗣經辦理分割登記後
    ，上訴人所分得之上開土地新地號為台中縣東勢鎮○○段
    738之3地號；被上訴人所共同分得上開土地新地號則為同段
    738地號。被上訴人所共同分得之上開土地上，於分割訴訟
    之前早因分管協議而有上訴人所有房屋（以下稱系爭房屋）
    存在，被上訴人乙○○竟於分割登記完成後，向原審法院民
    事執行處聲請拆除該屋之強執執行。按民法第824條第2項於
    分割共有物，本設有金錢補償制度之規定，而於土地重劃，
    則平均地權條例第62條之1、市地重劃實施辦法第38條、獎
    勵土地所有權人辦理市地重劃辦法第31條均分別定有拆遷補
    償之規定。準此，兩造原共有之土地，並基於分管協議，各
    自分別占有共有土地之特定部分，建蓋房屋，嗣因分割共有
    物之判決，而受分配不同位置之特定部分土地，此與土地重
    劃，實無二致，故被上訴人因分得該部分土地而認須拆除系
    爭房屋，自應依法以金錢對上訴人為補償。復次，上訴人係
    因信賴分管狀態將長久延續，方建有系爭房屋，並陸續為改
    良及增添設備，詎被上訴人乙○○竟提起分割共有物訴訟，
    而法院亦依被上訴人之主張，判決確定由被上訴人共同分得
    該特定部分土地，致有拆除系爭房屋之紛爭，基於衡平原則
    及誠實信用原則，被上訴人即應就系爭房屋，以金錢補償上
    訴人新台幣（下同）510,000元。
二、上訴人於本院補充陳述：
    按「土地重劃」，乃將一定區域內各宗畸零狹小，使用分散
    之地坵地塊，加以劃分整理，重新規定其地界，同時配合興
    闢公共設施，改善環境，而使成為整齊劃一，適合經濟使用
    之規格與面積之宗地單位，再按交換方式，仍分配與原土地
    所有權人之制度；至「土地徵收」，乃國家為公共需要或公
    共用途之目的，基於公權力之作用，依法定程序，強制取得
    私有土地，給予公平補償，而消滅其所有權，另行支配使用
    之謂（李鴻毅著：土地法論，第603、891頁參照）。準此以
    言，「土地重劃」與「土地徵收」，二者迥不相牟，性質亦
    完全不干，原判決認謂土地重劃性質上屬有償徵收云云，殊
    有違誤，從而，兩造原共有土地，並基於分管協議，各自分
    別占有共有土地之特定部分，建蓋房屋，嗣因分割共有物之
    判決，而受分配不同位置之特定部分土地，此與土地重劃，
    實無二致，殆無疑義。又，「按民法第796條規定，鄰地所
    有人知悉土地所有人越界建屋而不提出異議者雖不得請求土
    地所有人移去或變更建物，但得請求土地所有人以相當之價
    額購買越界部分之土地。被上訴人雖非知情而不異議，與該
    條文所定得請求購買越界部分土地之要件不符，但查知情而
    不異議，不得請求移去或變更建物者，尚且得請求土地所有
    人購買越界部分之土地，舉重以明輕，並依衡平原則，不知
    情而得請求移去或變更建物之鄰地所有人，當然更得 (類推
    適用該條之規定)不請求土地所有人移去或變更建物而請求
    其以相當之價額購買越界部分之土地」，最高法院83年度台
    上字第2701號判決要旨著載甚詳。依此意旨，衡平法則可作
    為類推適用之依據，是上訴人主張本件應類推適用民法第82
    4條第2項關於分割共有物之金錢補償制度規定、平均地權條
    例第62條之1、市地重劃實施辦法第38條、獎勵土地所有權
    人辦理市地重劃辦法第31條關於土地重劃之拆遷補償規定等
    ，而請求被上訴人就系爭房屋之拆除，以金錢補償上訴人，
    洵有理由。至原判決所引之土地法第136、139條及平均地權
    條例第60條之1、62條等規定，均係關於交換整理制度之相
    關規定，此適足以說明「土地重劃」係屬交換整理之性質，
    唯原判決反將之視為性質上屬於土地徵收之依據，實非可採
    。
貳、被上訴人方面，則以下列情詞置辯：
一、依最高法院75年第1次民事庭會議決議意旨：「分割共有物
    之判決，兼有形成判決及給付判決之性質，不因強制執行法
    修正而有異。且判決之執行為程序上之事項，參照45年度台
    上字第83號判例，分割共有物之判決，不論成立於強制執行
    法第131條修正前或修正後，均應適用修正後之規定而有執
    行力。」因此分割共有物之判決兼有形成判決及給付判決之
    性質，此應足以確認。
二、參照民法第825條規定，各共有人，對於他共有人因分割而
    得之物，按其應有部分，負與出賣人同一之擔保責任。就本
    案而言，依鈞院93年度上字第282號判決意旨，被上訴人共
    同分得如附圖丁案所示之A部分，依民法第825條規定上訴人
    就A部分負有與出賣人同一之擔保責任，也就是上訴人負有
    將A部分點交予被上訴人使用之擔保義務。
三、被上訴人依法行使權利，無給付補償金之義務。
    進行強制執行程序為原審民事執行處，上訴人倘若對於原審
    進行執行時須附帶有給付補償金之條件，此應是上訴人於執
    行程序向執行法院提出異議之問題，然於目前法院判決實務
    ，此種異議亦皆被駁回（參照臺灣高等法院84年抗字第3008
    號裁定，民事裁判書彙編85年第1期1冊509-511頁）。
四、民法第824條第3項有關金錢補償之規定，係指就共有物分割
    時，共有人不能按應有部分為分配時，得以金錢補償之，該
    項規定所謂補償者係指共有物應有部分配有不均之情形，而
    非屬於共有物上不屬分割標的之建物，因此本案情形與民法
    第824條第3項情形無關。就本案而言，共有物為台中縣東勢
    鎮○○段第738號土地 (分割前之地號)並非指上訴人位於A
    部分之建物，此應甚為明白。此外，鈞院前述分割判決也有
    就共有人分配價值不均等部分，一併就補償金額一併判決，
    因此就共有人分配不均之補償金額，鈞院前述判決己經考量
    並為判決，上訴人對於該判決內容並未表示不服。
五、土地重劃之性質與有償徵收相近，此與共有土地分割之性質
    完全不同，此即是於共有物分割，民法第825條僅規定，各
    共有人對於他共有人分割之土地負有如出賣人擔保義務，而
    未規定須對地上物為補償之情形。因土地重劃與共有物分割
    之性質顯有不同，上訴人依土地重劃規定（平均地權條第62
    條之1、巿地重劃實施辦法第38條、獎勵土地所有權人辦理
    巿地重劃辦法第31條）主張類推適用，此即顯有不當。
參、原審經審酌上訴人起訴所主張之上開事實後，認上訴人之請
    求，在法律上為顯無理由，而不經言詞辯論，逕以判決駁回
    之。上訴人不服提起上訴，於本院聲明：(1)原判決廢棄。(2)
    被上訴人應給付上訴人510,000元，及自起訴狀繕本送達翌
    日起至清償日止，按年息5％計算之利息。被上訴人則聲明
    ：上訴駁回。
肆、兩造不爭執之事實：（見本院卷第29頁）
    以下事實為兩造所不爭執，並經本院依職權調閱原審法院97
    年度執字第6585號執行卷，其內並附有原審法院91年度訴字
    第3685號民事判決、本院93年度上字第282號民事判決、最
    高法院96年台上字第47號及48號裁定正本各一份，經核閱無
    訛，本院採為本件判決之基礎。
一、本院93年上字第282號分割共有物判決業已確定。根據此確
    定判決，上訴人是分到Ｃ部分，被上訴人四人是分到Ａ部分
    。
二、被上訴人根據前確定判決向原審法院聲請拆除上訴人位於Ａ
    部分的系爭房屋，目前系爭房屋業已拆除。
伍、本件之爭點：
一、被上訴人根據本院93年上字第282號分割共有物之前確定判
    決聲請拆除上訴人所有位於Ａ位置的系爭房屋，是否應該給
    予上訴人補償費？
二、上訴人所主張賠償金額為51萬元是否有理由？
一、被上訴人根據本院93年上字第282號分割共有物之前確定判
    決聲請拆除上訴人所有位於Ａ位置的系爭房屋，是否應該給
    予上訴人補償費？
（一）按共有物之分割，經分割形成判決確定者，即生共有關係
      終止及各自取得分得部分所有權之效力。共有人對於他共
      有人分得之部分，既喪失共有權利，則其占有，除另有約
      定外，即難謂有何法律上之原因，最高法院51台上字第26
      41號著有判例。又分割共有物之判決，兼有形成判決及給
      付判決之性質，不因強制執行法修正而有異。且判決之執
      行為程序上之事項，參照45年台上字第83號判例，分割共
      有物之判決，不論成立於強制執行法第131條修正前或修
      正後，均應適用修正後之規定而有執行力（最高法院75年
      第一次民事庭會議決議參照）。是分割共有物之判決因具
      形成判決及給付判決之性質，共有人自得依分割共有物之
      確定判決，請求其他共有人點交渠分得之部分，此即騰空
      土地予以交付之意。且參照民法第825條規定，各共有人
      ，對於他共有人因分割而得之物，按其應有部分，負與出
      賣人同一之擔保責任。本件被上訴人依前確定判決既共同
      分得Ａ部分土地，依民法第825條規定上訴人就Ａ部分即
      負有與出賣人同一之擔保責任，也就是上訴人負有將Ａ部
      分點交予被上訴人使用之擔保義務，此義務為共有物分割
      判決性質所然，因此被上訴人依強制執行法第131條規定
      請求原審法院執行處強制執行，乃為法律上之合法行使權
      利，並無給付補償金之問題，亦無法律規定須給付補償金
      。
（二）又按裁判分割共有物，如採原物分割者，法院僅須斟酌共
      有物之性質及其經濟效用，作公平合理之分配即可。各共
      有人在分割前之使用狀況，固應加以考量，惟該使用狀況
      縱共有人間有分管之約定，法院亦不受其拘束。至共有人
      中如有不能按其應有部分受分配者，依民法第824條第3項
      規定，固得以金錢補償之。然該項規定所謂補償者係指共
      有物應有部分配有不均之情形，而非指共有物上不屬分割
      標的之建物，因此本案情形與民法第824條第3項情形無關
      。況本院前確定判決業就共有人分配價值不均等部分，一
      併就補償金額予以判決，上訴人對於該補償金額亦未表示
      不服。
（三）上訴人雖主張類推適用土地重劃之規定對地上物予以補償
      云云，然土地重劃為將一定區域內，使用分散之地塊加以
      劃分整理，同時配合興闢公共設施，改善環境，而使成為
      整齊劃一，適合經濟使用之規格與面積之宗地單，再按交
      換方式分配與原土地所有權人之制度，土地重劃尚須考量
      公共設施，以及使土地整齊劃一等公共利益性質，其性質
      與共有土地分割之性質完全不同，此即是於共有物分割，
      民法第825條僅規定，各共有人對於他共有人分割之土地
      負有如出賣人擔保義務，而未規定須對地上物為補償之情
      形。因土地重劃與共有物分割之性質顯有不同，上訴人依
      土地重劃規定（平均地權條第62條之1、巿地重劃實施辦
      法第38條、獎勵土地所有權人辦理巿地重劃辦法第31條）
      主張類推適用，顯有不當。
（四）上訴人復舉最高法院83年度台上字第2701號判決，主張衡
      平原則可為類推適用之依據，應類推適用民法第824條第2
      項（上訴理由狀誤載為第3項）關於分割共有物之金錢補
      償制度規定云云，上開判決僅係最高法院針對個案，就民
      法第796條所為之類推適用，與本件情形尚有不同，實難
      比附援引，況是否應給予金錢補償，可能因建物之價值而
      差異頗大，如在法無明文之情形下予以類推適用，顯非可
      採。
二、上訴人所主張賠償金額為51萬元是否有理由？
    上訴人請求被上訴人對系爭房屋予以補償既無理由如上述，
    則上訴人主張補償金額為51萬元是否適當，本院即無庸審究
    。
陸、綜上所述，本件上訴人主張被上訴人應給予補償金，為不足
    採，被上訴人抗辯尚屬可信。是則上訴人執此主張被上訴人
    應給付51萬元及利息為無理由，不應准許。原審為上訴人敗
    訴之判決，及駁回其假執行之聲請，並無不合。上訴意旨指
    摘原判決不當，求予廢棄改判，為無理由，應予駁回。
柒、本件事證已明，兩造其餘主張及攻擊防禦方法與本件判決結
    果不生影響，不予一一論述，附此敘明。
據上論結，本件上訴為無理由，依民事訴訟法第449條第1項、第
78條，判決如主文。
中    華    民    國    97    年    7     月    15    日
                  民事第二庭    審判長法  官  邱森樟
                                      法  官  謝說容
                                      法  官  蔡秉宸
以上正本係照原本作成。
不得上訴。
                                      書記官  洪麗華
中    華    民    國    97    年    7     月    16    日
                                                      Ａ


司法院資訊處製作；財團法人民間司法改革基金會備份。
